【裁判字號】    99,交聲,78
【裁判日期】    990630
【裁判案由】    違反道路交通管理處罰條例聲明異議
【裁判全文】
臺灣基隆地方法院交通事件裁定          99年度交聲字第78號
移送機關即  臺北市交通事件裁決所
原處分機關
異  議  人  甲○○
即受處分人
上列受處分人因違反道路交通管理處罰條例案件，對於臺北市交
通事件裁決所99年1 月19日所為之處分（原處分案號：北市裁催
字第裁22-AEW523038號），聲明異議，本院裁定如下：
   主  文
原處分撤銷。
原處分關於罰鍰部分撤銷。
    理  由
一、原處分意旨略以：異議人即受處分人（下稱異議人）甲○○
    於民國96年12月15日13時46分許，騎乘車牌號碼LDY －980
    號重型機車行經臺北市○○區○○路1 段306 巷口處，經臺
    北市警察局萬華分局值勤警員攔停，測得其吐氣所含酒精成
    分為每公升1.29毫克，而有「汽車駕駛人酒精濃度超過規定
    標準（0. 55 以上）」之違規行為，由該值勤警員以臺北市
    政府警察局北市警交字第AEW523038 號違反道路交通管理事
    件通知單予以舉發，嗣經原處分機關於99年1 月19日以北市
    裁催字第裁22-AEW523038號違反道路交通管理事件裁決書，
    依道路交通管理處罰條例第35條第1 項第1 款，裁處異議人
    罰鍰新臺幣（下同）52500 元，並施以道安講習。
二、異議意旨略以：異議人於上揭時地因酒後駕車所犯之公共危
    險罪，業經臺灣臺北地方法院檢察署檢察官於97年3 月7 日
    以97年度偵續字第162 號為緩起訴處分，並已依指示執行義
    務勞務完畢，嗣後臺北市交通事件裁決所仍裁處新臺幣5250
    0 元之罰鍰，異議人無力繳納，為此請求撤銷原處分之罰鍰
    云云。
三、按汽車駕駛人飲用酒類後其吐氣所含酒精濃度超過每公升0.
    25毫克以上或血液中酒精濃度超過百分之0.05以上者，不得
    駕車，道路交通安全規則第114 條第2 款定有明文；又汽車
    駕駛人，駕駛汽車經測試檢定酒精濃度超過規定標準者，處
    15000 元以上60000 元以下罰鍰，並當場移置保管車輛及吊
    扣駕駛執照1 年，並應接受道路交通安全講習，道路交通管
    理處罰條例第35條第1 項第1 款、第24條第1 項第2 款分別
    定有明文。次按94年2 月5 日公布，95年2 月5 日施行之行
    政罰法第26條規定：「一行為同時觸犯刑事法律及違反行政
    法上義務規定者，依刑事法律處罰之。但其行為應處以其他
    種類行政罰或得沒入之物而未經法院宣告沒收者，亦得裁處
    之。前項行為如經不起訴處分或為無罪、免訴、不受理、不
    付審理之裁判確定者，得依違反行政法上義務規定裁處之」
    ，其所揭示之所謂「一事不二罰」原則，探究其立法目的，
    無非以一行為同時觸犯刑事法律及違反行政法上義務規定時
    ，由於刑罰與行政罰同屬不法行為之制裁，而刑罰之懲罰作
    用較強，依刑事法律處罰即足資警惕，實無一事二罰再處行
    政罰之必要，但罰鍰以外之沒入或其他種類行政罰，因兼具
    維護公共秩序之作用，為達行政目的，行政機關仍得併予裁
    處。又此所稱「其他種類行政罰」，係指違反行政法上之義
    務應受「裁罰性」之「不利處分」而言，依行政罰法第2條
    規定，應包括限制或禁止行為之吊扣證照處分及警告性之講
    習處分在內。至於刑事訴訟法第253 條之1 所指之緩起訴處
    分，係介於起訴與微罪職權不起訴間之緩衝設計，而在內容
    及要件上與依刑事訴訟法第252 條所為之不起訴處分均有所
    不同，而檢察官對被告為緩起訴處分時，依刑事訴訟法第25
    3 條之2 第1 項規定對被告所為之指示及課予之負擔，雖非
    刑罰，但對被告迭有敦促反省、財產減少及自由受限之影響
    ，性質上可謂刑事處分，且緩起訴制度雖以特別預防為優先
    考量，但在具體個案決定上，實亦達到一般預防的作用及報
    應理念，基於一行為不二罰原則，受處分人既已就其行為受
    到刑事處分，自不應因同一行為再受到國家之處罰（臺灣高
    等法院暨所屬法院96年法律座談會刑事類提案第36號研討結
    果參照）。
四、經查：
（一）異議人於上揭時地騎乘機車，經測試檢定呼氣酒精濃度達
      每公升1.29毫克，超過規定標準，由臺北市政府警察局萬
      華分局康定派出所警員，以異議人違反道路交通管理處罰
      條例第35條第1 項第1 款之規定製單舉發，嗣經原處分機
      關裁處異議人罰鍰52500 元，並施以道路交通安全講習之
      事實，為異議人所不否認，並有臺北市政府警察局96年12
      月15日北市警交字第AEW523038 號違反道路交通管理事件
      通知單及原處分機關於99年1 月19日以北市裁催字第裁22
      -AEW523038號違反道路交通管理事件裁決書在卷可稽。
（二）異議人因酒後駕車同時涉犯刑法第185 條之3 公共危險罪
      嫌，經臺灣臺北地方法院檢察署檢察官於97年3 月7 日以
      97年度偵續字第162 號為緩起訴處分，緩起訴期間為1 年
      ，並應於緩起訴處分確定之日起10個月內，依照臺灣臺北
      地方法院檢察署指定之公益團體、地方自治團體或社區提
      供90小時之義務勞務，並接受10小時之交通安全法治教育
      講習，嗣經臺灣高等法院檢察署檢察長駁回再議確定，異
      議人於檢察官指定期間內均履行完成，且緩起訴處分期間
      屆滿未經撤銷，嗣由臺灣臺北地方法院檢察署檢察官於98
      年3 月25日以97年度緩字第750 號執行結案，有前揭緩起
      訴處分書影本、臺灣高等法院被告前案紀錄表各1 紙附卷
      足憑，揆諸前揭規定及說明，異議人提供義務勞務及接受
      交通安全法治教育講習，固非刑法所定刑罰之種類，然已
      對異議人之名譽、心理產生相當制約，並影響其自由等權
      利，已產生實質刑罰效果，應實質該當行政罰法第26條第
      1 項之「依刑事法律」之處罰效果，而非不起訴處分甚明
      ，準此，原處分機關依法自不得再對異議人依道路交通管
      理處罰條例第35條第1 項第1 款規定裁處罰鍰。至94年12
      月28日修正公布，95年7 月1 日施行之道路交通管理處罰
      條例第35條第8 款固明定：「前項汽車駕駛人，經裁判確
      定處以罰金低於本條例第92條第3 項所定最低罰鍰基準規
      定者，應依本條例裁決繳納不足最低罰鍰之部分」，以及
      違反道路交通管理事件統一裁罰基準及處理細則第2 條所
      定「違反道路交通管理事件統一裁罰基準表」，即「汽車
      駕駛人駕駛機器腳踏車，飲酒後其吐氣所含酒精成份超過
      每公升0.55毫克以上，應處最低罰鍰45000 元；同時違反
      刑事法律者，經裁判確定處以罰金低於本條例第92條第3
      項所定最低罰緩基準規定者，應依本條例裁決繳納不足最
      低罰鍰之部分」等相關規定，故倘駕駛人所支付之緩起訴
      處分金，未達道路交通管理處罰條例第92條第3 項所定最
      低罰鍰基準規定者，仍須補繳不足最低罰鍰之部分，始為
      適法，惟本件緩起訴處分係命異議人向指定之公益團體、
      地方自治團體或社區提供90小時之義務勞務，並接受10小
      時之交通安全法治教育講習，而提供義務勞務及接受交通
      安全法治教育講習並無比較基準，故不生道路交通管理處
      罰條例第35條第8 款補繳罰金不足最低罰鍰之差額問題，
      是原處分機關裁處異議人罰鍰52500 元部分，有違一事不
      二罰之原則，難謂適法。是異議人之異議，為有理由，自
      應由本院將原處分關於罰鍰52500 元部分撤銷，自為裁定
      如主文第2 項所示。至原處分裁處異議人接受道路交通安
      全講習部分，異議人既未聲明異議，本院自毋庸為准駁之
      裁定，附此敘明。
據上論斷，應依道路交通管理處罰條例第87條第2 項，道路交通
案件處理辦法第20條前段，裁定如主文。
中    華    民    國    99    年    6   月    30     日
                  交通法庭法  官  黃梅淑
以上正本證明與原本無異。
對於本件裁定如有不服，應於收受送達後5日內，向本院提出抗
告書狀，敘述抗告之理由，抗告於臺灣高等法院。
中    華    民    國    99    年    6   月    30     日
                          書記官  丁妍君

司法院資訊處製作；財團法人民間司法改革基金會備份。
